ACORDAO-COMPLETO-2482444

ACÓRDÃO 2607/2021 ATA 42/2021 - PLENÁRIO

VISTOS, relatados e discutidos estes autos de Representação acerca de possíveis irregularidades ocorridas no município de Paço do Lumiar/MA relacionadas a contratações oriundas da Ata de Registro de Preços - ARP 4/2019, custeadas com recursos federais, no que tange à habilitação técnica da licitante vencedora e à ausência de estudos técnicos preliminares para a realização do processo licitatório.
ACORDAM os Ministros do Tribunal de Contas da União, reunidos em sessão do Plenário, ante as razões expostas pelo relator, em:
9.1. com fundamento no art. 113, § 1º, da Lei 8.666/1993, c/c os arts. 235 e 237, inciso VII e parágrafo único, do Regimento Interno/TCU, e o art. 103, § 1º, da Resolução/TCU 259/2014 conhecer da presente representação, para, no mérito, considerá-la parcialmente procedente;
9.2. aplicar, individualmente, aos Srs. Paulo Roberto Barroso Soares, Juarez Alves de Lima e Wagner Henrique Barcelos Oliveira a pena de multa prevista no art. 58, inciso II, da Lei 8.443/1992, no valor de R$ 5.000,00 (cinco mil reais) , fixando-lhes o prazo de 15 (quinze) dias, a contar da notificação, para comprovarem, perante o Tribunal (art. 214, inciso III, alínea a, do Regimento Interno/TCU) , o recolhimento da dívida ao Tesouro Nacional, atualizada monetariamente desde a data do presente Acórdão até a do efetivo recolhimento, caso paga após o vencimento, na forma da legislação em vigor;
9.3. autorizar, caso requerido, nos termos do art. 26 da Lei 8.443/1992 c/c o art. 217 do Regimento Interno/TCU, o parcelamento da dívida em até 36 (trinta e seis) parcelas mensais e sucessivas, atualizadas monetariamente, esclarecendo aos responsáveis que a falta de pagamento de qualquer parcela importará no vencimento antecipado do saldo devedor, sem prejuízo das demais medidas legais;
9.4. autorizar a cobrança judicial da dívida de que trata o subitem 9.2 deste Acórdão, caso não atendidas as notificações, nos termos do art. 28, inciso II, da Lei 8.443/1992;
9.5. dar ciência à Prefeitura Municipal de Paço do Lumiar/MA e à representante a respeito deste Acórdão; 
9.6. arquivar os presentes autos, nos termos do art. 169, inciso II, do Regimento Interno/TCU.

Representação acerca de possíveis irregularidades relacionadas a contratações de postos de agentes de portaria oriundas de ata de registro de preços, custeadas com recursos federais.

Município de Paço do Lumiar/MA.

3. Representante/Responsáveis:
3.1. Representante: Fernanda Dayane Santos Queiroz (XXX.395.313-XX).
3.2. Responsáveis: Paulo Roberto Barroso Soares (XXX.403.873-XX), Juarez Alves de Lima (XXX.050.733-XX) e Wagner Henrique Barcelos Oliveira (XXX.734.433-XX).

13.1. Ministros presentes: Ana Arraes (Presidente), Walton Alencar Rodrigues, Benjamin Zymler, Augusto Nardes, Raimundo Carreiro, Bruno Dantas e Jorge Oliveira.
13.2. Ministro-Substituto convocado: Marcos Bemquerer Costa (Relator).
13.3. Ministros-Substitutos presentes: Augusto Sherman Cavalcanti e André Luís de Carvalho.

MARCOS BEMQUERER

Adoto como relatório a instrução de mérito (peça 88) elaborada no âmbito da Secretaria de Controle Externo de Aquisições Logísticas, ratificada pela instância diretiva da unidade (peças 89 e 90) :
"Instrução de Análise de Audiência
	A. Identificação do Processo

	Processo 021.936/2019-6
	Conhecimento; mérito - parcialmente procedente; revelia e rejeição de razões de justificativa; e multa.

	Unidade Jurisdicionada
	Uasg

	Prefeitura Municipal de Paço do Lumiar/MA
	Não se aplica

	Objeto

	Registro de preços para futura e eventual contratação de empresa para prestação de serviços de terceirização de mão de obra (Agente de Portaria - Noturno) , para atender às necessidades das Secretarias Municipais de Paço do Lumiar/MA (peça 10) .

	Representante
	CPF

	Fernanda Dayane Santos Queiroz
	XXX.395.313-XX

	Há pedido de Sustentação Oral de Terceiros?
	Documento de Identificação

	Não
	Não se aplica

	Modalidade
	Número do Certame
	Tipo

	Pregão Presencial
	11/2019
	Menor preço global

	Vigência
	Valor Homologado

	Doze meses, contados da publicação do extrato da Ata de Registro de Preços no Diário Oficial do Município (peça 12) 
	R$ 22.557.508,80 (peça 11) 

	Suspenso por Medida Cautelar?
	Não

	Fase do Contrato

	A Ata de Registro de Preços (ARP) 4/2019 foi formalizada em 1º/3/2019, tendo por objeto 314 postos de Agente de Portaria - Noturno (peça 13) . Com fundamento nessa ARP, foram celebrados os seguintes contratos, todos firmados em 4/4/2019 e com vigência de doze meses a contar da assinatura:
	Contrato
	Secretaria
	Qde. postos
	Valor - R$
	Peça

	39/2019
	Administração e Finanças
	15
	1.077.588,00
	14

	40/2019 (1) 
	Educação
	60
	4.310.352,00
	15

	41/2019 (2) 
	Saúde
	17
	1.221.266,40
	16

	42/2019
	Desenvolvimento Social
	10
	718.392,00
	17

	TOTAL
	102
	7.327.598,40
	
 (1) Contrato firmado com aporte de recursos do Fundo de Manutenção e Desenvolvimento da Educação Básica e de Valorização dos Profissionais da Educação (Fundeb) , conforme consta no parágrafo primeiro da sua cláusula segunda (peça 15, p. 3) ; e (2) Contrato firmado com recursos repassados pelo Fundo Nacional de Saúde (FNS) , uma vez que o parágrafo primeiro da sua segunda cláusula (peça 16, p. 2) dispõe que aporte será do Fundo Municipal de Saúde, sendo que o seu financiamento ocorre por meio do Sistema Único de Saúde (SUS) , com valores oriundos pelo Fundo Nacional de Saúde (FNS) .
Os quatro contratos foram rescindidos unilateralmente pelo Município de Paço do Lumiar/MA, conforme termos de rescisão de 10/1/2020, publicados no diário oficial do município em 13/1/2020 (peça 55) .

	B. Identificação dos Responsáveis

	Responsável e CPF
	Representante Legal
	Procuração
	Há Pedido de Sust. Oral?

	Paulo Roberto Barroso Soares (CPF XXX.403.873-XX) 
	Não há
	Não há
	Não

	Juarez Alves Lima (CPF XXX.050.733-XX) 
	Não há
	Não há
	Não

	Wagner Henrique Barcelos Oliveira (CPF XXX.734.433-XX) 
	Não há
	Não há
	Não

	C. Histórico

1.	Conforme síntese destacada na primeira instrução destes autos (peça 27, p. 1-2) , a representante havia apontado a utilização inadequada de modalidade licitatória para a realização do certame em comento, uma vez que deveria ter sido adotado o chamamento público, nos termos da Lei 13.019/2014, além de que a pessoa jurídica contratada (Instituto Águia RH Prestação de Serviços) não possuía contrato firmado com outro órgão público anteriormente e que o seu atestado de capacidade técnica não atendia aos critérios de qualificação do edital. Também alegou possível favorecimento a familiares do então prefeito, Sr. Domingos Dutra.
2.	O exame preliminar da matéria ocorreu em 4/10/2019 e concluiu que parte dos questionamentos não evidenciaram ilicitude ou não se inseriam na esfera de competência do TCU, a exemplo, respectivamente, de não se ter utilizado o chamamento público e do suposto favorecimento a familiares do dirigente municipal (peça 27, p. 12-13, parágrafos 77-81) .
3.	Porém, constatou-se a existência de diversas irregularidades relacionadas à documentação apresentada pelo Instituto Águia RH Prestação de Serviços, única licitante que participou do certame, para sua habilitação técnica, além da ausência de estudos técnicos preliminares para a realização do processo licitatório, o que levou à proposição de concessão de medida cautelar. No entanto, o Ministro-Relator determinou a realização de oitiva prévia da Administração e da pessoa jurídica contratada, conforme despacho exarado em 7/10/2019 (peça 30) .
4.	Realizadas as oitivas prévias, tanto a Prefeitura Municipal quanto o instituto contratado se mantiveram silentes, motivo pelo qual foi proposta a realização de audiência dos responsáveis na instrução subsequente (peça 60) e, ainda, que fosse considerado prejudicado o pedido de concessão de medida cautelar, por perda de objeto, pois a ata de registro de preços estava expirada e os contratos rescindidos unilateralmente pela Administração, o que contou com a anuência dos dirigentes desta Unidade Técnica e do Ministro-Relator (peças 61-62) .
	D. Histórico de Comunicações

	Despacho do Relator
	Peça 62
	11/8/2020

	Ofícios Encaminhados aos Responsáveis

	Ao Sr. Paulo Roberto Barroso Soares
	Ofício 42185/2020-TCU/Seproc, de 11/8/2020 (peça 64) 

	Ao Sr. Juarez Alves Lima
	Ofício 6128/2021-TCU/Seproc, de 19/2/2021 (peça 84) 
Ofício 6129/2021-TCU/Seproc, de 19/2/2021 (peça 83) 

	Ao Sr. Wagner Henrique Barcelos Oliveira
	Ofício 54930/2020-TCU/Seproc, de 5/10/2020 (peça 72) 

	E. Documentos Apresentados em Resposta às Audiências e Oitivas

	Por Paulo Roberto Barroso Soares 

	Petição de 5/10/2020 (peça 71) 

	Por Wagner Henrique Barcelos Oliveira

	Petição de 22/10/2020 (peça 73) 

	F. Exame Técnico

5.	Cabe destacar inicialmente que, apesar de ter sido notificado a respeito da sua audiência, em duas oportunidades (avisos de recebimento nas peças 85-86) , o responsável Juarez Alves de Lima deixou de apresentar suas razões de justificativa, motivo pelo qual deve ser considerado revel, nos termos do art. 12, § 3º, da Lei 8.443/1992 c/c o art. 202, § 8º, do Regimento Interno/TCU.
6.	Todavia, considerando que foi chamado em audiência pelas mesmas irregularidades imputadas ao responsável Paulo Roberto Barroso Soares e, de forma parcial, àquelas atribuídas ao agente Wagner Henrique Barcelos de Oliveira, os argumentos apresentados pelos demais agentes serão aproveitados ao primeiro, ainda que revel, mas somente no que concerne às circunstâncias objetivas e não em relação aos fundamentos de natureza exclusivamente pessoal, conforme disposto no art. 161 do Regimento Interno/TCU.
Razões de justificativa apresentadas por Wagner Henrique Barcelos Oliveira, em resposta ao Ofício 54930/2020-TCU/Seproc, de 5/10/2020 (peça 72) : 
Item 27.4.1: Conduta: Adjudicar o Pregão Presencial 11/2019 com as seguintes irregularidades evidentes que comprometeram a lisura do certame licitatório:
a) habilitação indevida do Instituto Águia RH Prestação de Serviços em razão da incompatibilidade do objeto licitado com as finalidades institucionais previstas em seu estatuto, que não prevê a prestação de serviços terceirizados - situação em que a empresa contrata, remunera e dirige o trabalho realizado por seus trabalhadores -, mas apenas atividades de locação e terceirização de mão de obra, em que há o fornecimento de mão de obra à tomadora por meio de empresa interposta, ficando a gestão da mão de obra alocada a cargo da tomadora;
Norma infringida: jurisprudência deste Tribunal, a exemplo dos Acórdão 7459/2010-TCU-Primeira Câmara e 3.898/2014-TCU-2ª Câmara (Min. Raimundo Carreiro) , 1.021/2007-TCU-Plenário (Min. Marcos Vinicios Vilaça) ;
Razões de justificativa do responsável:
a) consta no estatuto social e no cartão CNPJ do Instituto Águia RH como sua atividade econômica principal a 'seleção e agenciamento de mão de obra', bem como a 'locação de mão de obra temporária', o que guarda semelhança ao objeto da licitação, que era de 'serviços de terceirização de mão de obra'; e
b) não existe a necessidade de que o objeto social da licitante seja idêntico ao licitado, bastando apenas que demonstre a compatibilidade, conforme decidido pelo Tribunal de Contas do Estado do Paraná no âmbito do seu Acórdão 1.477/2019, bem como pelo TCU, por meio dos Acórdão 1203/2011-TCU-Plenário, da relatoria do Ministro José Múcio Monteiro, e 42/2014-Plenário, com voto condutor do Ministro-Substituto Augusto Sherman (peça 73, p. 2-4, parágrafos 9-19) .
Análise:
7.	Foi mencionado na instrução preliminar que a jurisprudência do Tribunal seria no sentido de não haver impedimento na participação em licitações de entidades sem fins lucrativos, desde que houvesse nexo entre os serviços a serem prestados e os fins estatutários dessas licitantes. No caso concreto, destacou-se que o estatuto social do Instituto Águia RH estabelecia (peça 20, p. 2) , dentre as suas finalidades, 'fomentar programas e ações de treinamentos para os funcionários das empresas partícipes, locação e terceirização de mão de obra' (grifo nosso) , mas não para a terceirização de serviços (peça 27, p. 6, parágrafos 23-25) .
8.	Em seguida, ressaltou-se a diferença entre 'intermediação de mão de obra' - em que a gestão da força de trabalho fica sob a responsabilidade do contratante, mais condizente com a finalidade estatutária do Instituto Águia RH - e 'prestação de serviços' - quando essa gestão é exclusiva da contratada (peça 27, p. 6, parágrafos 26-27) .
9.	Neste ponto, o intuito era de demonstrar que, embora o edital e o termo de referência não deixassem clara essa distinção na definição do objeto licitado, a relação das obrigações de ambas as partes indicava se tratar de contratação típica de 'terceirização de serviços', uma vez que o gestor do contrato deveria sempre se reportar a prepostos indicados pela futura contratada, que responderia exclusivamente pela supervisão, a direção técnica e administrativa e a gestão e orientação da mão de obra necessárias à execução dos serviços, o que afastava os requisitos de pessoalidade e subordinação dos futuros empregados com o tomador (peça 27, p. 6-7, parágrafo 28) .
10.	Dessa forma, concluiu-se que a terceirização de serviços não estava inserta dentre as finalidades estatutárias do Instituto Águia RH. Como reforço à impossibilidade de essa pessoa jurídica vir a ser contratada, demonstrou-se o fato de que o seu cadastro na Receita Federal também não recepcionava qualquer atividade de terceirização de serviços, mediante intermediação de mão de obra (peça 27, p.  7, parágrafos 34-35) .
11.	A tese do defendente de que esses dispositivos do estatuto social e do cadastro na Receita Federal guardavam semelhança com o objeto descrito no edital e no termo de referência e, também, que não existia a necessidade de que o objeto social da licitante devesse ser idêntico ao licitado, podendo ser apenas compatível, não merece guarida, dada a distinção clara da natureza entre a mera 'intermediação de mão de obra' e a 'prestação de serviços'. Essa assertiva reside no fato de que a primeira exige expertise da contratada apenas como locadora da mão de obra, mas a segunda para toda a gestão da execução dos serviços, não havendo, portanto, que se falar em afronta à citada jurisprudência do TCU.
12.	Neste contexto, não deve ser acolhida essa argumentação do defendente.
Item 27.4.1: conduta: adjudicar o Pregão Presencial 11/2019 com as seguintes irregularidades evidentes que comprometeram a lisura do certame licitatório:
 (...) 
b) habilitação indevida do Instituto Águia RH Prestação de Serviços em razão da aceitação do atestado de capacidade técnica e respectivo contrato com indicações de não terem fidedignidade, a seguir indicadas, e sem que o pregoeiro tenha adotado as diligências necessárias para verificar sua veracidade, como a solicitação de notas fiscais, Guias de Recolhimento do FGTS e de Informações à Previdência Social (GFIP) ou a Relação Anual de Informações Sociais (Rais) ;
b.1) o atestado e o contrato do Instituto com a empresa Compacta Engenharia foram assinados por pessoa sem competência demonstrada para a prática dos atos, pois não comprovou ser sócio, dirigente ou procurador da empresa;
b.2) divergência entre o que consta no atestado e no contrato, em relação à vigência contratual. O atestado indica o período de 5/3/2018 a 2/11/2018, enquanto o contrato indica o período de 28/7/2018 a 26/10/2018 (noventa dias a partir de 28/7/2018) ;
b.3) o contrato indica a contratação da alocação de mão de obra referente a cinco cargos ou ocupações distintas, mas não indica em nenhuma cláusula - a cláusula quarta faz referência a planilhas em anexo - a quantidade de empregados de cada um, informação essencial para a validade do contrato, posto que cada cargo tem custo distinto. Além disso, registra que a carga horária dos 200 profissionais será de 12 por 36 horas diárias, embora seja incomum essa carga horária para ocupações como ajudante, pedreiro e apontador.
b.4) contrato sem valor determinado;
b.5) o Instituto Águia RH Prestação de Serviços, conforme pesquisa no Cadastro Geral de Empregados e Desempregados (CAGED) , do então Ministério do Trabalho, contratou apenas 32 empregados em 2018, quantidade incompatível com a mão de obra prevista no contrato com a empresa Compacta Engenharia;
b.6) o atestado se refere a uma única experiência do Instituto Águia em um contrato de apenas três meses, o que não comprova que o licitante forneceu ou fornece bens em características, quantidades e prazos compatíveis com o objeto deste Pregão, infringindo a regra estatuída no item 8.1.4 do edital do Pregão Presencial SRP 11/2019.
Normas infringidas: art. 3º, IV, da Lei 10.520/2002 e itens 22.3 e 22.4 do edital.
Razões de justificativa do responsável:
a) o Instituto Águia RH apresentou atestado de capacidade técnica, o qual tem natureza declaratória e não constitutiva, motivo pelo qual sua data não possui interferência na certificação propriamente dita, razão pela qual não seria razoável sua recusa por ter sido datado em momento posterior à abertura do certame ou, ainda, por simples erro de digitação; pois o que realmente importa é a entrega tempestiva da documentação exigida no edital, consoante o Acórdão 2627/2013-TCU-Plenário, da relatoria do Ministro Valmir Campelo e a aptidão da licitante na gestão de mão de obra e não para a execução dos serviços, uma vez que eram de baixa complexidade (peça 73, p. 4-5, parágrafos 20-23) ; e
b) o processo com toda a documentação da licitante, incluindo a sua proposta e o seu atestado, acompanhado do correspondente contrato e da nota fiscal, foi encaminhado para a Controladoria-Geral do Município que, através de parecer técnico, constatou a sua legalidade e a sua regularidade e orientou a homologação do processo licitatório (peça 73, p. 5-6, parágrafo 2430) .
Análise:
13.	O defendente tece argumentações acerca de suposto erro de digitação na data do atestado, o que não foi objeto da sua audiência, razão pela qual não oferecem elementos úteis à sua defesa.
14.	Sua tese relativa ao fato de que o processo, já incluída toda a documentação do Instituto Águia RH, tinha sido submetido à apreciação da Controladoria-Geral do Município, a qual teria constatado sua regularidade e legalidade e, ainda, orientado favoravelmente à homologação do certame, não retira do defendente a responsabilidade que tinha, como pregoeiro, de verificar a conformidade dos documentos apresentados com os critérios de qualificação técnica definidos no instrumento convocatório.
15.	Ademais, apesar de mencionar a existência desse parecer, não trouxe aos autos cópia do documento com o fito de subsidiar suas alegações.
16.	Cabe destacar que o objeto licitado era de complexidade relativamente baixa, pois consistia em prestação de serviços de portaria, o que não exigia nenhum conhecimento mais específico, além daquele esperado medianamente de quem exerce a atribuição de pregoeiro. O fundamento para a expectativa dessa gradação intelectual se assenta no art. 22 do Decreto-Lei 4.657/1942, com a redação dada pela Lei 13.655/2018.
17.	Ademais, ainda que houvesse manifestação da Controladoria-Geral do Município favorável à homologação do certame, o defendente, exercendo as atribuições de pregoeiro, deveria atentar que a sua análise documental, considerando eventual necessidade de realização de diligências, era suficiente para a tomada de decisão acerca da adjudicação do objeto licitado, pelas razões acima expostas.
18.	O defendente não se manifestou quanto às demais irregularidades apontadas em sua audiência, atinentes à habilitação do Instituto Águia RH: ausência de comprovação de que o atestado e o contrato apresentados tenham sido assinados por sócio, dirigente ou procurador do instituto; divergência referente ao período de execução contratual entre o que consta no atestado e no contrato; o contrato não indica a quantidade de empregados alocados em cada uma das cinco funções; o contrato não tinha valor determinado; a licitante havia contratado apenas 32 empregados no ano de 2018, segundo o Cadastro Geral de Empregados e Desempregados (Caged) , quantidade incompatível com a mão de obra total prevista no contrato; e o atestado se refere a uma única experiência do Instituto Águia RH em um contrato de apenas três meses, o que não comprova fornecimento de bens em características, quantidades e prazos compatíveis com o objeto.
19.	Neste contexto, seus argumentos referentes ao alegado desatendimento dos critérios de qualificação pela licitante também não devem ser acolhidos. 
Razões de justificativa apresentadas por Paulo Roberto Barroso Soares, em resposta ao Ofício 42185/2020-TCU/Seproc, de 11/8/2020 (peça 64) :
Item 27.3.1: conduta: homologar o Pregão Presencial 11/2019 com as seguintes irregularidades evidentes que comprometeram a lisura da licitação:
a) ausência dos estudos técnicos preliminares que evidenciem a efetiva necessidade da contratação de significativa quantidade de postos de serviços de agentes de portaria, especialmente para o período noturno, bem como sem demonstrar quais benefícios, diretos e indiretos que a Prefeitura busca com a contratação, em termos de economicidade, eficácia, eficiência, de melhor aproveitamento dos recursos humanos, materiais e financeiros disponíveis, inclusive com respeito à melhoria da qualidade de produtos ou serviços oferecidos à sociedade;
Norma infringida: art. 3º, incisos I e III, da Lei 10.520/2002
b) habilitação e contratação indevida do Instituto Águia RH Prestação de Serviços em razão da incompatibilidade do objeto licitado com as finalidades institucionais previstas em seu estatuto, que não prevê a prestação de serviços terceirizados - situação em que a empresa contrata, remunera e dirige o trabalho realizado por seus trabalhadores -, mas apenas atividades de locação e terceirização de mão de obra, em que há o fornecimento de mão de obra à tomadora por meio de empresa interposta, ficando a gestão da mão de obra alocada a cargo da tomadora;
Norma infringida: jurisprudência deste Tribunal, a exemplo dos Acórdão 7459/2010-TCU-Primeira Câmara e 3.898/2014-TCU-2ª Câmara (Min. Raimundo Carreiro) , 1.021/2007-TCU-Plenário (Min. Marcos Vinicios Vilaça) ;
c) habilitação e contratação indevida do Instituto Águia RH Prestação de Serviços em razão da aceitação do atestado de capacidade técnica e respectivo contrato com indicações de não terem fidedignidade, a seguir indicadas, e sem que o pregoeiro tenha adotado as diligências necessárias para verificar sua veracidade, como a solicitação de notas fiscais, Guias de Recolhimento do FGTS e de Informações à Previdência Social (GFIP) ou a Relação Anual de Informações Sociais (Rais) ;
c.1) o atestado e o contrato do Instituto com a empresa Compacta Engenharia foram assinados por pessoa sem competência demonstrada para a prática dos atos, pois não comprovou ser sócio, dirigente ou procurador da empresa;
c.2) divergência entre o que consta no atestado e no contrato, em relação à vigência contratual. O atestado indica o período de 5/3/2018 a 2/11/2018, enquanto o contrato indica o período de 28/7/2018 a 26/10/2018 (noventa dias a partir de 28/7/2018) ;
c.3) o contrato indica a contratação da alocação de mão de obra referente a cinco cargos ou ocupações distintas, mas não indica em nenhuma cláusula - a cláusula quarta faz referência a planilhas em anexo -, a quantidade de empregados de cada um, informação essencial para a validade do contrato, posto que cada cargo tem custo distinto. Além disso, registra que a carga horária dos 200 profissionais será de 12 por 36 horas diárias, embora seja incomum essa carga horária para ocupações como ajudante, pedreiro e apontador.
c.4) contrato sem valor determinado;
c.5) o Instituto Águia RH Prestação de Serviços, conforme pesquisa no Cadastro Geral de Empregados e Desempregados (CAGED) , do então Ministério do Trabalho, contratou apenas 32 empregados em 2018, quantidade incompatível com a mão de obra prevista no contrato com a empresa Compacta Engenharia;
c.6) o atestado se refere a uma única experiência do Instituto Águia em um contrato de apenas três meses, o que não comprova que o licitante forneceu ou fornece bens em características, quantidades e prazos compatíveis com o objeto deste Pregão, infringindo a regra estatuída no item 8.1.4 do edital do Pregão Presencial SRP 11/2019.
Norma Infringida: itens 22.3 e 22.4 do edital.
Razões de justificativa do responsável:
a) exerceu o cargo de Secretário Municipal de 18/4/2018 a 31/7/2019 e, nesse período, não realizou processo licitatório, uma vez que todos esses procedimentos eram de responsabilidade da Comissão Permanente de Licitação (peça 71, p. 1) ; e
b) sempre encaminhava à Secretaria Municipal de Planejamento as demandas de produtos e serviços que precisavam ser licitados e, especificamente à contratação dos serviços de portaria, comunicou a existência de sessenta postos que necessitavam de cobertura (peça 71, p. 1) .
Análise:
20.	Cabe destacar inicialmente que, embora afirme não ter realizado processos licitatórios no período em que esteve à frente da Secretaria Municipal de Educação, o defendente não foi chamado em audiência por esse motivo, mas sim por ter homologado o Pregão Presencial 11/2019, em 28/2/2019, mesmo diante das irregularidades anteriormente mencionadas nesta instrução. O termo de homologação está acostado aos autos na peça 11 e esse agente consta como signatário.
21.	Quanto à ausência de estudos técnicos preliminares, não faz menção específica, apenas alega que era o demandante dos serviços e que comunicou à Secretaria Municipal de Planejamento a respeito da necessidade de postos que precisavam de cobertura. Todavia, não trouxe aos autos cópia do documento que registrava essa demanda.
22.	Dessa forma, os elementos apresentados não elidem essa irregularidade que lhe foi imputada.
23.	Também não apresentou argumentos para contestar os demais itens da sua audiência, notadamente a respeito da homologação do certame ante a incompatibilidade do objeto licitado com as finalidades institucionais da licitante, previstas em seu estatuto, e o descumprimento dos critérios de qualificação técnica.
24.	Essas irregularidades são similares àquelas imputadas a Wagner Henrique Barcelos Oliveira, diferenciando-se apenas quanto ao fato de que tal agente havia realizado a adjudicação do objeto. Conforme já examinado anteriormente nesta instrução, os argumentos apresentados por ele não foram capazes de elidi-las e, portanto, não podem beneficiar o defendente.
25.	Com relação ao responsável Juarez Alves de Lima, revel no presente processo, nota-se que as razões de justificativa apresentadas por Paulo Roberto Barroso Soares e Wagner Henrique Barcelos de Oliveira não foram suficientes para afastar todos os vícios que levaram à realização das três audiências, motivo pelo qual não há elementos que possam ser aproveitados em sua defesa.
Boa-fé:
Razões de justificativa do responsável Wagner Henrique Barcelos Oliveira:
a) o município de Paço do Limiar passou por profunda instabilidade administrativa ao longo dos últimos anos, principalmente em razão de que as atribuições do mandatário municipal, Sr. Domingos Dutra, eram exercidas de fato pela sua esposa, Sra. Neusilene Núbia Feitosa Dutra, pois era quem demitia e humilhava servidores públicos, o que levava a interrupções na prestação dos serviços e a sucessivas mudanças nos membros da Comissão Permanente de Licitação, com mais de vinte substituições, ocasionando constantes descontinuidades nos atos ali praticados e 'verdadeiro caos nas contratações públicas' (peça 73, p. 1, parágrafos 1-3) ;
b) o defendente não praticou atos de improbidade administrativa e não houve qualquer irregularidade material no certame, o qual alcançou o seu objetivo, uma vez que foi adjudicada a proposta mais vantajosa, com valores inferiores aos de referência (peça 73, p. 2, parágrafo 4) ; e
c) exercia a função de pregoeiro e os seus atos não continham densidade normativa para produção de efeitos concretos, uma vez que não ordenava despesa e não gerenciava, guardava ou administrava quaisquer bens ou valores públicos, mas apenas tinham o condão de autuar, sugerir ou elucidar providências administrativas e sem caráter vinculante (peça 73, p. 2, parágrafos 5-7) .
Razões de justificativa dos responsáveis Paulo Roberto Barroso Soares e Juarez Alves de Lima:
26.	O responsável Juarez Alves de Lima é revel, pois não apresentou suas razões de justificativa, conforme mencionado anteriormente nesta instrução, e Paulo Roberto Barroso Soares não ofertou argumentos que pudessem ser aproveitados em defesa da boa-fé de ambos.
Análise:
27.	A respeito do tema, ao proferir o voto como Relator do Acórdão 423/2012-TCU-Plenário, o Ministro Valmir Campelo transcreveu excerto do parecer da lavra do Dr. Ubaldo Caldas, ex-Subprocurador-Geral do Ministério Público junto ao mencionado Tribunal, nos seguintes termos:
'A boa-fé, assim, pressupõe que o agente não tenha consciência da ilicitude dos atos que praticou. É necessário que essa inconsciência sobre a ilicitude seja inevitável, invencível, isto é, que não possa ser atribuída à negligência ou à desatenção do agente. Assim, se o agente tem consciência da ilicitude dos atos, ou se o desconhecimento era evitável, e mesmo assim ele os pratica, sua conduta é culpável, reprovável, e, por isso, não há de cogitar a boa-fé.
A boa-fé, fazendo-se um paralelo com o Direito Penal, equipara-se à ausência de culpabilidade, isto é, inexistência de reprovabilidade da conduta.
A multa, por sua vez, tem natureza de pena, embora administrativa. Sua aplicação ao agente tem como requisitos, além da culpa ou dolo e da antijuridicidade, justamente essa reprovabilidade de conduta: a consciência acerca da ilicitude dos atos que cometeu, ou a inconsciência que seja inescusável.
No Direito Administrativo, assim como no Direito Penal, não se pune conduta que não seja típica, antijurídica e culpável (reprovável) .
O tipo, no âmbito do Direito Administrativo, pode não ter o sentido estrito que lhe confere o Direito Penal - como 'modelo legal do comportamento proibido, compreendendo o conjunto das características objetivas e subjetivas do fato punível' (Heleno Cláudio Fragoso, Lições de Direito Penal, 4ª ed., Forense, 1995, p.153) -, mas, no mínimo, há de ser a previsão legal genérica do fato punível.
Assim, quando o Tribunal aplica multa ao agente faltoso, necessariamente proferiu juízo no sentido da tipicidade, da antijuridicidade e da reprovabilidade de sua conduta, de outro modo a multa não se lhe poderia ser aplicada.
Ora, se a multa decorre necessariamente do juízo de reprovabilidade da conduta, não há falar em reconhecimento da boa-fé do agente. Isto é, aplicação de multa e reconhecimento da boa-fé do agente são atos incompatíveis, no âmbito do Direito Administrativo.
Tanto é que se o agente, por meio de novas provas, vier a demonstrar que não agiu com culpa ou dolo (excludente de tipicidade) , que sua ação estava amparada em norma permissiva (excludente de antijuridicidade) , ou que atuou com boa-fé, porque tinha desconhecimento invencível da ilicitude do fato (excludente de culpabilidade) , a aplicação da multa não subsistirá, bem como a irregularidade das contas, se outro motivo não houver.' (grifos nossos) .
28.	A alegação de Wagner Henrique acerca da existência de suposta instabilidade administrativa municipal, que poderia indicar alguma possível ação intimidatória sofrida pelo agente, ainda que não tenha explicitado com tamanha precisão em suas razões de justificativa, não foi acompanhada de documentos que a embasasse, de forma a se avaliar eventual excludente de tipicidade.
29.	O agente também não demonstrou e sequer mencionou a existência de norma local permissiva que retirasse do pregoeiro a atribuição de verificar o atendimento aos critérios de qualificação técnica de licitantes, para, ainda que implicitamente, pleitear a excludente de antijuridicidade.
30.	Quanto à excludente de culpabilidade, há que se considerar que, conforme já mencionado na presente instrução, a análise das condições de habilitação da licitante não requeria conhecimento acima daquele que se espera medianamente de quem exerce as atribuições de pregoeiro, cuja assertiva decorre da baixa complexidade do objeto licitado.
31.	Dessa forma, não há que se falar que o desconhecimento da ilicitude fosse inevitável ou invencível pelo agente, pois adjudicou o objeto para a licitante ciente do fato de que o Instituto Águia RH não atendia aos requisitos de qualificação técnica, motivo pelo qual não se pode admitir ter agido por boa-fé.
32.	Considerando que o instituto da boa-fé deve ser demonstrado pelo responsável, a ausência de argumentos de Paulo Roberto e Juarez Alves de Lima e o não oferecimento de elementos dessa natureza por parte de Wagner Henrique, que pudessem de alguma forma assisti-los, também revelam que agiram cientes das ilicitudes que praticaram.
33.	Não deve, portanto, ser admitida a boa-fé na conduta dos três responsáveis.
34.	As razões de justificativa apresentadas por Paulo Roberto Barroso Soares e Wagner Henrique Barcelos de Oliveira não foram suficientes para afastar as irregularidades que lhes foram imputadas, tampouco puderam ser aproveitadas com o mesmo fito para o responsável Juarez Alves de Lima, revel no presente processo, razão pela qual devem ser rejeitadas, com a aplicação da multa prevista no art. 58, inciso II, da Lei 8.443/1992, c/c o art. 268, II, do Regimento Interno do TCU.
35.	Em decorrência, deverão ser mantidos os termos da matriz de responsabilização anexada à peça 60, p. 11-15 dos presentes autos.
36.	Quanto ao mérito, deve ser considerada parcialmente procedente a presente representação.
	H. Impacto dos Encaminhamentos Propostos

	Haverá impacto relevante na Unidade Jurisdicionada e/ou na sociedade, decorrente dos encaminhamentos propostos?
	Não

	I. Pedido de Ingresso aos Autos, de Informações/Vistas/Cópias, e de Sustentação Oral

	Há pedido de ingresso aos autos feito por terceiros?
	Não

	Há pedido de informações/vistas/cópia do processo?
	Não

	Há pedido de sustentação oral feito por terceiros?
	Não

	J. Processos Conexos, de Contas e Apensos

	Há processos conexos noticiando possíveis irregularidades na contratação ora em análise?
	Não

	Há processos de contas referentes ao (s) exercício (s) em que as irregularidades ocorreram?
	Não

	Há processos apensos?
	Não

	K. Proposta de Encaminhamento

37.	Em virtude do exposto, propõe-se:
37.1.	conhecer o presente processo como representação, satisfeitos os requisitos de admissibilidade constantes no art. 113, § 1º, da Lei 8.666/1993, c/c os arts. 235 e 237, VII, do Regimento Interno deste Tribunal, e no art. 103, § 1º, da Resolução - TCU 259/2014;
37.2.	no mérito, considerar a presente representação parcialmente procedente;
37.3.	considerar revel o responsável Juarez Alves de Lima (CPF XXX.050.733-XX) , nos termos do art. 12, § 3º, da Lei 8.443/1992;
37.4.	rejeitar as razões de justificativa apresentadas pelos responsáveis abaixo identificados, aplicando-lhes a multa prevista no art. 58, inciso II, da Lei 8.443/1992, c/c o art. 268, II, do Regimento Interno do TCU, fixando-lhes prazo de quinze dias, a contar da notificação, para que comprovem, perante este Tribunal (art. 214, III, 'a', do RI/TCU) , o recolhimento da dívida aos cofres do Tesouro Nacional, atualizada monetariamente desde a data do presente acórdão até a do efetivo recolhimento, se for paga após o vencimento, na forma da legislação em vigor;
a) Paulo Roberto Barroso Soares (CPF XXX.403.873-XX) , em relação à integra do subitem 27.3.1 da sua audiência;
b) Juarez Alves de Lima (CPF XXX.050.733-XX) , em relação à integra do subitem 27.3.1 da sua audiência; e
c) Wagner Henrique Barcelos Oliveira (CPF XXX.734.433-XX) , em relação à integra do subitem 27.4.1 da sua audiência.
37.5.	autorizar, caso requerido, nos termos do art. 26 da Lei 8.443/1992, e do art. 217 do RI/TCU, o parcelamento das dívidas em até 36 parcelas, com a atualização monetária e os correspondentes acréscimos legais, esclarecendo ao responsável que a falta de pagamento de qualquer parcela importará no vencimento antecipado do saldo devedor, sem prejuízo das demais medidas legais;
37.6.	autorizar, desde logo, nos termos do art. 28, inciso II, da Lei 8.443/1992, a cobrança judicial da dívida;
37.7.	informar à Prefeitura Municipal de Paço do Lumiar/MA, à representante e aos responsáveis Paulo Roberto Barroso Soares (CPF XXX.403.873-XX) , Juarez Alves de Lima (CPF XXX.050.733-XX) e Wagner Henrique Barcelos Oliveira (CPF XXX.734.433-XX) do acórdão que vier a ser proferido, destacando que o relatório e o voto que fundamentam a deliberação ora encaminhada podem ser acessados por meio do endereço eletrônico www.tcu.gov.br/acordaos."
	É o Relatório.

Ademilton Cipriano de Sousa (OAB/MA, 11709-a).

Não atuou.

REPRESENTAÇÃO. ATA DE REGISTRO DE PREÇOS. CONTRATAÇÃO DE POSTOS DE AGENTE DE PORTARIA - NOTURNO. POSSÍVEIS IRREGULARIDADES EM CONTRATAÇÕES EFETUADAS POR MUNICÍPIO, CUSTEADAS COM RECURSOS PÚBLICOS FEDERAIS. AUSÊNCIA DE ESTUDOS TÉCNICOS PRELIMINARES. HABILITAÇÃO INDEVIDA DE LICITANTE. APRESENTAÇÃO DE ATESTADO DE CAPACIDADE TÉCNICA COM EVIDÊNCIAS DE NÃO SER FIDEDIGNO. REALIZAÇÃO DE OITIVAS E DE AUDIÊNCIAS. CONHECIMENTO. PROCEDÊNCIA PARCIAL. MULTA. ARQUIVAMENTO.

REPRESENTAÇÃO (REPR)

Secretaria de Controle Externo de Aquisições Logísticas - Selog.

Trago à apreciação deste Colegiado Representação formulada pela Sra. Fernanda Dayane Santos Queiroz acerca de possíveis irregularidades ocorridas no município de Paço do Lumiar/MA relacionadas a contratações oriundas da Ata de Registro de Preços - ARP 4/2019, custeadas com recursos federais, no que tange à documentação apresentada pelo Instituto Águia RH Prestação de Serviços, único licitante que participou do certame, para sua habilitação técnica; além da ausência de estudos técnicos preliminares para a realização do processo licitatório.
2.	A representante alegou haver a utilização inadequada de modalidade licitatória para a realização do certame em comento, uma vez que deveria ter sido adotado o chamamento público, nos termos da Lei 13.019/2014, além de que o Instituto Águia RH Prestação de Serviços, empresa contratada, não possuía contrato firmado com outro órgão público anteriormente e que o seu atestado de capacidade técnica não atendia aos critérios de qualificação do edital. Alegou ainda um possível favorecimento a familiares do então prefeito, Sr. Domingos Dutra.
3.	Nesse contexto, requereu ao Tribunal a concessão de medida cautelar e, no mérito, o acolhimento dos fundamentos apresentados para que esta Corte de Contas promova as medidas judiciais cabíveis (cíveis e penais) . 
4.	Na instrução preliminar, a Secretaria de Controle Externo de Aquisições Logísticas - Selog entendeu pertinente sugerir o deferimento do pedido de concessão de medida cautelar, com o objetivo de suspender novas adesões à Ata de Registro de Preços 4/2019, que tenham como fonte de recursos, ainda que parcial, verbas federais, até que o Tribunal deliberasse sobre o mérito da matéria. 
5.	Em vista das possíveis irregularidades verificadas, foi realizada a oitiva prévia do município de Paço do Lumiar/MA, na condição de contratante, bem como do Instituto Águia RH Prestação de Serviços, como contratado. 
6.	Inicialmente, importa destacar que uma possível concessão de medida cautelar foi considerada prejudicada, por perda de objeto, visto que a ARP 4/2019 teve sua vigência expirada e os contratos originários dela foram rescindidos unilateralmente pela municipalidade. 
7.	Realizadas as oitivas, tanto o município quanto o instituto contratado se mantiveram silentes.  Também foi promovida a audiência dos responsáveis, o Sr. Wagner Henrique Barcelos Oliveira, pregoeiro, por ter adjudicado o Pregão 11/2019, que deu origem à ARP 4/2019; os Srs. Paulo Roberto Barroso Soares e Juarez Alves de Lima, ex-Secretário Municipal de Educação e de Saúde, respectivamente, por terem homologado o Pregão Presencial 11/2019 (peças 64, 72, 83 e 84) . 
8.	O Sr. Juarez Alves de Lima deixou de apresentar suas razões de justificativa, motivo pelo qual deve ser considerado revel, nos termos do art. 12, § 3º, da Lei 8.443/1992 c/c o art. 202, § 8º, do Regimento Interno/TCU. Por sua vez, o Sr. Wagner Henrique Barcelos Oliveira apresentou a sua defesa à peça 73 e o Sr. Paulo Roberto Barroso Soares apresentou as suas razões de justificativa à peça 71.
9.	 Com relação às manifestações dos Srs. Wagner Henrique Barcelos Oliveira e Paulo Roberto Barroso Soares, a unidade instrutiva entendeu que não devem ser acolhidas as argumentações de ambos os defendentes. 
10.	Nesse contexto, a Selog propôs ao Tribunal: i) conhecer da Representação e considerá-la parcialmente procedente no mérito; ii) aplicar a multa prevista no art. 58 aos responsáveis, Srs. Wagner Henrique Barcelos Oliveira, Paulo Roberto Barroso Soares e Juarez Alves de Lima; iii) autorizar o parcelamento das dívidas; e iv) encaminhar cópia da deliberação que vier a ser adotada ao município de Paço do Lumiar/MA, à representante e aos responsáveis.
11.	Anoto, desde logo, que, com base no art. 113, § 1º, da Lei 8.666/1993, c/c os arts. 235 e 237, inciso VII, do Regimento Interno/TCU, o Tribunal pode conhecer da presente Representação, eis que atendidos os requisitos de admissibilidade aplicáveis à espécie, mormente quanto à legitimidade do autor e aos indícios de irregularidade na condução do Pregão Presencial 11/2019, que deu origem à Ata de Registro de Preços - ARP 4/2019. 
12.	No mérito, adoto a análise feita pela Selog como minhas razões de decidir, sem prejuízo de tecer os comentários adicionais a seguir expostos. 
ii
13. 	Antes de iniciar o exame do mérito desta Representação, cabe trazer um resumo das irregularidades apontadas pela unidade técnica na condução do Pregão Presencial 11/2019:
13.1.	realização da licitação sem estudos preliminares que evidenciem a efetiva necessidade da contratação do quantitativo de postos de serviço de agentes de portaria, em desacordo com o disposto no art. 3º, incisos I e III, da Lei 10.520/2002;	                                          
13.2.	incompatibilidade do objeto licitado com as finalidades institucionais previstas no estatuto do Instituto Águia RH Prestação de Serviços;	                                                          
13.3.	aceitação do atestado de capacidade técnica e respectivo contrato com indicações de não terem fidedignidade, a seguir listadas sinteticamente, e sem que o pregoeiro tenha adotado as diligências necessárias para verificar a veracidade das informações, em desconformidade com o disposto nos itens 22.3 e 22.4 do edital: 
13.3.1. 	o atestado e o contrato do Instituto Águia RH Prestação de Serviços com a empresa Compacta Engenharia foram assinados por pessoa sem competência demonstrada para a prática dos atos;	                                                                             
13.3.2. 	divergência entre o que consta no atestado e no referido contrato, em relação à vigência contratual;	                                      
13.3.3. 	o contrato indica a contratação da alocação de mão de obra referente a cinco cargos ou ocupações distintas, mas não os indica em cláusula, informação essencial para a validade do contrato, posto que cada cargo tem custo e atribuições distintas;
13.3.4. 	o contrato não continha um valor determinado;
13.3.5.	o Instituto Águia RH Prestação de Serviços, conforme pesquisa no Cadastro Geral de Empregados e Desempregados - CAGED, do então Ministério do Trabalho, contratou apenas 32 empregados em 2018, número muito inferior aos 200 cargos informados no contrato com a Construtora Compacta; e	                                                                                                 
13.3.6. 	o atestado se refere a uma única experiência do Instituto Águia RH Prestação de Serviços em um contrato de apenas três meses, o que não comprova que o licitante forneceu ou fornece bens em características, quantidades e prazos compatíveis com o objeto do Pregão 11/2019.
iii
14.	Em relação ao mérito, o Sr. Wagner Henrique Barcelos Oliveira apresentou argumento de defesa referente ao subitem 13.2, que trata da incompatibilidade do objeto licitado com as finalidades institucionais previstas no estatuto do Instituto Águia RH Prestação de Serviços.
15.	O defendente afirma que consta no estatuto social e no cadastro CNPJ do Instituto Águia RH como sua atividade econômica principal a "seleção e agenciamento de mão de obra", bem como a "locação de mão de obra temporária", o que guardaria semelhança ao objeto da licitação, de "serviços de terceirização de mão de obra". Ademais, cita decisões do Tribunal de Contas do Estado do Paraná, bem como desta Corte de Contas, nas quais se afirmam que não existe a necessidade de que o objeto social da licitante seja idêntico ao licitado, bastando apenas que demonstre a compatibilidade.
16.	Ressalta-se que o Instituto Águia RH Prestação de Serviços é uma associação sem fins lucrativos, constituída na forma de fundação privada. Não há impedimento na participação em licitações de entidades sem fins lucrativos, desde que haja o devido nexo entre os serviços a serem prestados e os fins estatutários dessas licitantes (v.g. Acórdão 7459/2010-TCU-Primeira Câmara, 2.847/2019-Plenário, ambos de relatoria do min. Raimundo Carreiro) . 
17.	No caso concreto, destacou-se que o estatuto social do Instituto Águia RH estabelecia (peça 20, p. 2) , dentre as suas finalidades, "fomentar programas e ações de treinamentos para os funcionários das empresas partícipes, locação e terceirização de mão de obra", mas não a terceirização de serviços (peça 27, p. 6, parágrafos 23-25) .
18.	Ocorre que há diferença entre "intermediação de mão de obra", quando a gestão da força de trabalho é responsabilidade do contratante, mais condizente com a finalidade estatutária do referido Instituto, e "prestação de serviços", quando essa gestão é exclusiva da contratada. Assim, a terceirização de serviços não está inserta dentre as finalidades estatutárias do Instituto Águia RH.
19.	Já no edital da licitação, constava que o gestor do contrato deveria sempre se reportar a prepostos indicados pela futura contratada, respondendo exclusivamente pela supervisão, a direção técnica e administrativa e a gestão e orientação da mão de obra necessárias à execução dos serviços, relação que indicava se tratar de contratação típica de "terceirização de serviços".
20.	Ademais, verificou-se o fato de que no cadastro na Receita Federal não constava qualquer atividade de terceirização de serviços, mediante intermediação de mão de obra. 
21.	Não encontra guarida, portanto, a tese do defendente de que dispositivos do estatuto social e do cadastro na Receita Federal guardavam semelhança com o objeto descrito no edital, tendo em vista que há clara distinção entre uma "intermediação de mão de obra" e a "prestação de serviços", assim a contratada deveria ser especializada na gestão da execução dos serviços, e não mera locadora de mão de obra.
22.	Em relação à irregularidade especificada no subitem 13.3 retro, que versa sobre a aceitação do atestado de capacidade técnica e respectivo contrato com indicações não fidedignas, aduz que o Instituto Águia RH apresentou um atestado de natureza meramente declaratória, afirmando que não seria razoável a sua recusa por ter data posterior à da abertura do certame, por erro de digitação, e alegando que o mais importante seria a entrega tempestiva do documento. 
23. 	Argumenta ainda que toda a documentação da licitante, inclusive a sua proposta e seu atestado, foi encaminhada à Controladoria-Geral do Município, que, por meio de parecer, constatou a regularidade da documentação, sugerindo a homologação do processo licitatório.
24.	 Importa destacar que o alegado parecer favorável da Controladoria-Geral do Município não foi acostado aos autos, de modo que a simples afirmação de sua existência sem lastro probatório, não é suficiente para elidir a irregularidade. Mesmo que tivesse, esse argumento não merece ser acolhido, pois não tem o condão de afastar a responsabilidade do Sr. Wagner Henrique Barcelos Oliveira, enquanto pregoeiro, de verificar se os documentos apresentados guardavam compatibilidade com o instrumento convocatório, atentando-se, inclusive, para a realização de possíveis diligências a fim de buscar mais informações para subsidiar a tomada de decisão acerca da adjudicação do objeto licitado.
25.	Ressalta-se que, para os outros indícios de irregularidade relatados anteriormente nos subitens 13.3.2 a 13.3.6, não foram apresentados argumentos de defesa.
26.	O Sr. Wagner Henrique Barcelos Oliveira apresentou ainda, preliminarmente, argumento com o objetivo de comprovar a sua boa-fé diante dos indícios de irregularidade inquinados a ele. 
27.	Nesse sentido, alega que o município de Paço do Lumiar/MA passou por profunda instabilidade administrativa ao longo dos últimos anos, de modo que as atribuições do prefeito municipal, Sr. Domingos Dutra, eram exercidas de fato pela sua esposa, Sra. Neusilene Núbia Feitosa. Ademais, argumenta que ocorria um "verdadeiro caos nas contratações públicas" (peça 73, p. 1, parágrafos 1-3) .
28.	Afirma que não praticou atos de improbidade administrativa e que o certame alcançou o seu objetivo, uma vez que foi adjudicada a proposta mais vantajosa, com valores inferiores aos de referência. Por fim, alega que, na condição de pregoeiro, não ordenava despesa e não gerenciava, guardava ou administrava quaisquer bens ou valores públicos, mas apenas tinha o condão de autuar, sugerir ou elucidar providências administrativas e sem caráter vinculante.
29.	Sobre essas alegações, é de ressaltar que o magistério jurisprudencial do Tribunal tem entendido que a boa-fé nos processos que tramitam nesta Corte de Contas deve ser expressamente demonstrada, e não presumida ou acolhida mediante meras alegações, conforme os excertos dos julgados que se seguem ("jurisprudência selecionada") :
Acórdão 4667/2017-TCU-Primeira Câmara (rel. min. Bruno Dantas) 
"A boa-fé não pode ser presumida ou acatada a partir de mera alegação, devendo ser demonstrada e comprovada a partir dos elementos que integram os autos, corroborada em contexto fático propício ao reconhecimento dessa condição em favor dos responsáveis."
Acórdão 8928/2015-TCU-Segunda Câmara  (de minha relatoria) e Acórdão 10237/2020-TCU-Segunda Câmara  (rel. min. Ana Arraes) 
"A boa-fé, no âmbito dos processos do TCU, não decorre de presunção legal geral. Deve estar corroborada em contexto fático e de condutas propício ao reconhecimento dessa condição em favor dos responsáveis."
30.	No presente caso, a partir da mera afirmação de existência de instabilidade administrativa municipal, desacompanhada de documentos que a embasassem, não é possível inferir que houvesse qualquer desconhecimento de que a ilicitude fosse inevitável ou invencível pelo agente, pois adjudicou o objeto para a licitante, ciente do fato de que o Instituto Águia RH não atendia aos requisitos de qualificação técnica, motivo pelo qual não se pode admitir ter agido por boa-fé. 
31.	Destaco que, considerando o disposto no art. 3º, inciso IV, da Lei 10.520/2002, é atribuição do pregoeiro a análise da habilitação dos licitantes e a adjudicação do objeto ao vencedor, de modo que sua responsabilidade decorre precipuamente dos atos de habilitar a única licitante e adjudicar o objeto do pregão com vícios evidentes na documentação da habilitação da licitante. Insubsistente, portanto, a defesa do responsável.
iv
32.	Já o Sr. Paulo Roberto Barroso Soares apresentou razões de justificativa que, na essência, versavam que: i) o responsável exerceu o cargo de Secretário Municipal de 18/4/2018 a 31/7/2019 e, nesse período, não realizou processo licitatório, alegando ainda que esses procedimentos eram de responsabilidade da Comissão Permanente de Licitação; e ii) comunicou à Secretaria Municipal de Planejamento a existência de sessenta postos que necessitavam de cobertura.
33.	É possível perceber que o defendente não apresentou argumentos de defesa contestando as irregularidades imputadas a ele (subitens 13.1 a 13.3 acima) , de forma que as informações trazidas aos autos não se prestam a afastar sua responsabilização por ter homologado o Pregão Presencial 11/2019, em 28/2/2019.
34.	A afirmação de que não realizou processo licitatório durante sua gestão não merece ser acolhida, visto que esse não foi o motivo de o Sr. Paulo Roberto Barroso Soares ter sido ouvido em audiência, mas sim em razão de ter homologado o Pregão Presencial 11/2019 (peça 11) , mesmo diante de uma série de indicativos de irregularidades já expostos no item 13 retro.
35.	Ademais, a simples informação trazida pelo defendente de que sempre enviava à Secretaria Municipal de Planejamento as demandas de serviços e produtos que deveriam ser licitados, e que o fez no caso ora em análise, não é capaz de suprir a ausência de estudos técnicos preliminares. Destaco que tampouco foi trazida aos autos cópia do documento que registrasse essa demanda.
36.	Importante destacar que precedente jurisprudencial desta Corte aponta que "a autoridade que homologa o processo licitatório é solidariamente responsável pelos vícios identificados no procedimento, exceto se forem vícios ocultos, de difícil percepção" (Acórdão 2318/2017-TCU-Plenário - de minha lavra) .
37.	Diante da análise empreendida, entendo que os vícios no processo licitatório não estavam ocultos nem eram de difícil percepção, bem como que o objeto do certame era simples e não exigia uma expertise específica ou conhecimentos apurados. O fato de o objeto licitado não ser complexo, o que pela lógica atrairia grande número de competidores, ainda mais por ter sido realizado em município situado na região metropolitana de São Luís/MA, causa estranheza por apenas um único competidor ter se apresentado.
38.	Como já anotado anteriormente, essa única licitante não era uma empresa, mas uma sociedade civil sem fins lucrativos com natureza jurídica de fundação privada, cuja experiência na prestação de serviços a entes públicos não tinha sido sequer comprovada, tendo em vista que a entidade não era habilitada para prestar os serviços licitados e que o único atestado de capacidade técnica por ela apresentado estava eivado de falhas e contradições, conforme as irregularidades já extensivamente discutidas nestes autos. 
v
39.	Importa destacar que o Pregão Presencial 11/2019 originou a Ata de Registro de Preços à qual outros órgãos poderiam aderir, de forma que as irregularidades verificadas na sua condução têm alcance mais abrangente, com efeito multiplicador das irregularidades ora em apuração, do que teria em contratações comuns. 
40.	Tais irregularidades relacionadas à documentação apresentada pelo Instituto Águia RH Prestação de Serviços, único licitante que participou do certame, para sua habilitação técnica, além da ausência de estudos técnicos preliminares para a realização do processo licitatório, demonstram uma atuação que carecia de diligência por parte dos responsáveis, a fim de evitar assim a continuidade das irregularidades, de modo que, sendo grave a infração à norma, entendo pertinente a aplicação aos responsáveis da multa insculpida no art. 58, inciso II, da Lei 8.443/1992. 
41.	Essa característica das ARPs - efeito propagador das supostas falhas -, somada à gravidade das falhas ora investigadas, contribuem para a posição acima indicada.
42.	Desse modo, apesar de não terem sido constatados dano ao erário ou fraude, houve falhas procedimentais durante o processo de contratação, relacionadas à habilitação indevida do Instituto Águia RH, e às subsequentes adjudicação e homologação do Pregão Presencial 11/2019.
43.	Quanto à incidência da prescrição da pretensão punitiva, cumpre assentar que, nos moldes do Acórdão 1441/2016-TCU-Plenário (Relator Ministro Benjamin Zymler; Redator Ministro Walton Alencar Rodrigues) , referente a incidente de uniformização de jurisprudência, restou assente que a pretensão punitiva do TCU se subordina ao prazo geral de prescrição de dez anos indicado no art. 205 do Código Civil, contado a partir da data da ocorrência da irregularidade sancionada, nos termos do art. 189, inciso I, do Código Civil, sendo este prazo interrompido pelo ato que ordenar a citação, a audiência ou a oitiva do responsável.
44. 	A Ata de Registro de Preços 4/2019 foi formalizada em 1º/3/2019, e os contratos celebrados oriundos da ARP foram todos firmados em 4/4/2019, não tendo transcorrido mais de dez anos até o despacho que ordenou a audiência dos responsáveis, datado de 11/8/2020 (peça 29) . 
45.	Por fim, conforme já anotado alhures, acolho o parecer da Selog, no sentido de que o Tribunal conheça desta Representação, para considerá-la, no mérito, parcialmente procedente, aplique a sanção de multa aos responsáveis, e de ciência ao município de Paço do Lumiar/MA, à representante e aos responsáveis Paulo Roberto Barroso Soares, Juarez Alves de Lima e Wagner Henrique Barcelos Oliveira da decisão que vier a ser proferida. 
	Ante o exposto, voto por que seja adotada a deliberação que ora submeto a este Colegiado.
TCU, Sala das Sessões, em 27 de outubro de 2021.
MARCOS BEMQUERER COSTA
Relator